最　高　行　政　法　院　判　決　　　　　　　　　　九十一年度判字第三四一號
　　原　　　告　甲○○
　　被　　　告　臺中市政府
　　代　表　人　胡志強
右當事人間因醫師法事件，原告不服行政院衛生署中華民國八十九年三月三十一日衛
署訴字第八九○○九四二六號再訴願決定，提起行政訴訟。本院判決如左：
　　主  文
原告之訴駁回。
訴訟費用由原告負擔。
　　事  實
緣被告以原告於擔任祥順中醫診所（設址：臺中市○區○○○街十六號）之負責醫師
期間，將其診所之開業執照，以每月一萬元之代價出租予未具合法醫師資格之李榮華
、張秀雲夫婦，並由其為不特定之病患診察、治療、開立處方等執行醫療業務上之行
為，案經臺中市警察局第一分局報請臺灣臺中地方法院檢察署檢察官偵查起訴，歷經
臺灣臺中地方法院八十八年度易字第四四八號刑事判決、臺灣高等法院臺中分院八十
八年度上易字第一一八九號刑事判決，「甲○○共同未取得合法醫師資格，擅自執行
醫療業務，處有期徒刑一年二月，緩刑三年」確定。乃據以依醫師法第二十五條規定
裁處原告停業一年（自民國八十八年十一月一日至八十九年十月三十一日止）之處分
。原告不服，循序提起訴願、再訴願，遞遭決定駁回，遂提起行政訴訟。茲摘兩造
訴辯意旨於次：
原告起訴意旨及補充理由略謂：一、查被告據以處分原告之理由，僅係引述臺中地方
法院刑事判決之片段內容，而該院判決原告有罪亦僅係訊據訴外人李榮華及張秀雲夫
婦於筆錄中前後不一之供詞，僅採納不利於原告之部分，並無其他具體佐證，而對有
利原告之部分，卻認係附和迴護之詞，均不予採信，實難讓原告心服，蓋偽證罪刑責
甚重，訴外人李張夫婦與原告非親非故，似無承擔重罪刑責，而為原告脫罪之理。二
、本案事實原委為原告與訴外人李榮華，先後分別在臺中市○○○街十六號開設祥順
中醫診所及祥順藥局，並各自執行醫療與藥劑業務，訴外人李榮華開設藥局在先，原
告以每月一萬元租金向其分租房屋開設診所在後，且中間依規定有所區隔，此部分前
業經臺中市衛生局查明有案可稽。嗣訴外人李榮華因基於自身之利益，擅於原告休診
或未出席門診時為特定人看病，而於八十七年一月遭檢警查獲，同年五月二十二日經
法院判決確定在案。訴外人李榮華及張秀雲夫婦違法遭判刑一案，應與原告無關，不
意臺中地檢署卻於事隔半年多後，於八十八年一月中旬寄送原告起訴書，其內容僅係
引據訴外人張秀雲在警方供稱「．．．開業執照係以每月一萬元向甲○○租得．．．
」及李榮華供稱「最初是伊和甲○○合夥，她有時來，有時沒來，所以到後來伊才支
撐她的業務，甲○○後來也知道此情形，但因沒什麼事，她也沒說什麼，利潤則看所
得多少，再分給她多少等語」。衡諸訴外人張秀雲及李榮華這些供詞，均無任何證據
且法院自始至終亦從未提示扣案之證物，故其病歷是否確均為訴外人李榮華筆跡或有
如原審判決認定上有訴外人李榮華筆跡，又有原告甲○○筆跡？法院均未查明，甚至
早已銷燬扣案證物，如何能遽認原告應知悉訴外人為病人治療之事？其判決實毫無證
據。況訴外人李張夫婦，事後在法院也已否認其先前之供詞，可見其先前對原告不利
之供詞，應確如其在法院所稱，係在警局受誘情況下，為急於返家，緊張未看清筆錄
即遽予簽名所致，另亦有可能係想為自己脫罪之不實供述。否則，衡諸市場行情，租
用中醫師執照，怎可能區區一萬元即可租得？又若出租執照，那有可能再分配營業利
潤？另如係租用執照則訴外人李張夫婦怎敢那麼大膽，於八十七年一月已遭檢警取締
後，仍繼續違法營業近半年之久，至同年六月四日止，況被告之原處分書及臺中地方
法院刑事判決內，均一致承認原告「仍偶而出席門診之事實」，如此，何能再出租執
照於他人？原告因住家在臺中縣清水鎮，診所設在臺中市，兩地相隔二十餘公里，原
告除出席門診看病外，尚須兼顧家庭包括買菜、洗衣、煮飯、清掃等等繁瑣之工作，
自無法天天、時時刻刻常駐診所內，而訴外人李張夫婦，住家及藥局均在臺中市，其
並非原告僱用之員工，利用原告不在場時，為圖較豐厚之利益，擅印中醫師名片，為
特定人看診，原告豈能得知？又何從制止？凡此，法院從不曾提示具體物證，亦未深
入明察，即誣認原告與訴外人有共同之犯意聯絡出租執照，聽任訴外人為不特定之病
患診療開立處方等執行醫療業務之工作，而將原告判刑，被告實無違反醫師法第二十
五條規定，但被告卻據以行政處分停業一年，確難讓原告心服。三、原告在前行政訴
訟狀內業已陳明訴外人李榮華開設祥順藥局在先，原告向他分租一間開設祥順診所在
後，兩者中間依臺中市衛生局規定，有明顯區隔，此關鍵性之事實，該局從未否認，
故原告休診時，訴外人李榮華在祥順藥局內擅為特定患者看病，應是他個人的違法行
為，與原告無涉。又臺中市中醫診所甚多，區區一萬元豈能租到一張中醫開業執照？
此揆諸華富中醫醫院公開聘請中醫師函可見一斑。由此可見係訴外人張秀雲因在臺中
市警局從下午三點多被留置到下午六點多，天已昏暗，心慌急著想回家，而隨便說出
一萬元租執照之事，這完全不符社會實情的說法，法院未經查證豈能置信？況祥順藥
局負責人李榮華自始至終從沒說過相同的話，在檢察官訊問時，李榮華業已向檢察官
述明，那是他太太在警局時，因太緊張而亂講的。至訴外人李榮華前在檢察官訊問時
述稱利潤一事，事後亦經李榮華再次在法院庭上澄清說明，係因祥順中醫診所看診病
患，大部分就近在其祥順藥局拿藥，其為聊表謝意，過年過節偶會致送茶葉，並非係
什麼實質的利潤。四、證人張秀雲於八十七年一月二十日之警訊筆錄雖記載：「開業
執照是每月新臺幣一萬元向甲○○租得」等語，惟張秀雲係該案之犯罪嫌疑人並非證
人，是其上述所言不利原告之語並非證言，且其亦無積極證據足以證明所言為真正。
五、在臺灣高等法院臺中分院審理時，原告要求審判長核對筆跡並未被採納，再觀之
證人黃麗玲所稱，核與扣案之病歷表均出自李榮華筆跡相合，足見李榮華之行為與原
告無涉，且證人之陳述不得作為論罪之唯一依據，必其陳述與調查之事實相合始得採
為斷罪之基礎，是以證人張秀雲前後不一之供詞不得作為原告犯罪之證據。六、李榮
華並非原告診所內僱用之人員，其於自己所開設之祥順藥局內為人看病乃屬其個人之
行為，李榮華被扣案之證物原刑事審判之法院均未提示，其病歷如何書寫不明，請調
查證物以查明。原刑事審判之法院因此認定原告應知悉李榮華為病人治療之事，其判
斷實無證據。為此，請判決撤銷原處分、訴願及再訴願決定等語。
被告答辯意旨略謂：一、本案係被告衛生局人員會同警察局第一分局人員持搜索票，
前往上開地址及祥順中醫診所實施搜索。本案之實施搜索時間、地點及實施處所（祥
順中醫診所）均於台中市警察局第一分局搜索扣押證明筆錄詳載在案，並經在場人張
秀雲簽認在案，查獲當場張秀雲亦提供祥順中醫診所開業執照，並稱為甲○○（原告
）借予李榮華。二、同案被告張秀雲於查獲時在警訊時供稱：開業執照係以每月一萬
元向甲○○租得，甲○○偶而會來幫忙看病，警方搜索時李榮華正在替患者診斷，伊
正配藥等情不諱，且同案被告李榮華於偵查時亦陳稱：最初是伊和甲○○合夥。她有
時來、有時沒來，所以到後來伊才支撐她的業務，甲○○後來也知道此情形，但因沒
什麼事，她也沒說什麼，利潤則看所得多少，再分給她多少等語。三、醫療機構容留
未具醫師資格人員擅自執行醫療業務，乃屬重大違規行為故醫療法第八十一條第一項
明定得為撤銷開業執照之處分，而依同條第二項規定將其負責醫師依醫師法於業務上
不正當行為論處時，自應配合從重處分撤銷執業執照。醫療機構受撤銷開業執照前經
已辦理歇業登記或遷移他轄區者，為使處分期間與前項一致，其原負責醫師應依醫師
法於業務上不正當行為處一年停業處分。四、醫師法第二十五條明定：醫師於業務上
如有違法或不正當行為，得處一個月以上一年以下停業處分或撤銷其執業執照。所指
違法或不正當行為係「業務」上違法或不正當行為而言。所稱「業務」並不僅限於醫
療業務，凡與醫療業務有關之事項均屬之。五、綜上理由，原告因共同未取得合法醫
師資格，擅自執行醫療業務之違法行為業經法院判決確定及涉及容留未具醫師資格人
員擅自執行醫療業務之事實足堪認定。被告依違反醫師法第二十五條之規定裁處停業
壹年行政處分，應無不當。原告之訴顯無理由，請駁回原告之訴等語。
　　理  由
按「醫師於業務上如有違法或不正當行為，得處一個月以上一年以下停業處分或撤銷
其執業執照。」為醫師法第二十五條所明定。本件原告於擔任台中市祥順中醫診所負
責醫師期間，自八十六年年初起，明知李榮華、張秀雲夫妻均未取得合法之中醫師資
格，竟將祥順中醫診所之執業執照以每月新台幣（下同）一萬元之代價出租予李榮華
、張秀雲，於自己未出席門診時，任由李榮華為不特定之病患診察、治療、開立處方
等執行醫療業務，經民眾檢舉由臺灣臺中地方法院檢察署檢察官於八十七年一月二十
日下午二時三十分許，指揮員警前往現場查獲，原告所犯刑責，亦經臺灣高等法院臺
中分院判刑確定，被告乃據以其容留未具醫師資格人員，擅自執行醫療業務等不正當
行為情節重大裁處原告停業一年（自八十八年十一月一日至八十九年十月三十一日止
），揆諸前揭規定，洵無不合。原告不服循序訴稱伊無前揭違法行為云云，然查原告
違章事實，業據張秀雲於本案查獲時在警訊中供證甚詳，核與其夫李榮華在偵查中所
稱情節相符，該經人在審理中雖曾翻異，然顯係卸責避就之詞，不能相信。原告固謂
衡之市場行情，豈有一萬元即可租得中醫師執照之理云云，惟依其另稱：台中市中醫
師診所密度甚高，沒有承辦全民健保之診所，看診病人稀少等語，則以此價格出租執
照，亦難指有違社會經驗法則。至華富中醫醫院聘請函僅屬契約之要約，且不能據此
即謂其他中醫診所亦將以此高額薪金聘請醫師，所主張各節尚非可採。查原告為該診
所負責醫師，理應常駐診所，竟繼續容留未具醫師資格人員執行醫療業務，即已構成
醫師業務上之違法及不正當行為，被告乃為前揭停業之處分，尚無違誤，一再訴願決
定遞予維持，俱無不合。原告之訴為無理由，應予駁回。
據上論結，本件原告之訴為無理由，爰依行政訴訟法施行法第二條、行政訴訟法第九
十八條第三項前段，判決如主文。
中　　華　　民　　國　　九十一　　　年　　　三　　　　月　　　一　　　　日
                    最 高 行 政 法 院  第 三 庭
                                審 判 長 法  官　　　葉　振　權
                                         法  官      鄭  淑  貞
                                         法  官　　　吳　錦　龍
                                         法  官　　　劉　鑫　楨
                                         法  官　　　吳　明　鴻
右  正  本  證  明  與  原  本  無  異
　　　　　　　　　　　　　　　　　　　　 法院書記官　莊　俊　亨
中　　華　　民　　國　　九十一　　　年　　　三　　　　月　　　四　　　　日
